臺灣高等法院刑事判決　　　　　　 94年度上更(一)字第558號
上　訴　人
即　被　告　乙○○
上列上訴人因重利案件， 不服台灣宜蘭地方法院91年訴字第139
號，中華民國91年6月28日第一審判決（ 起訴案號：台灣宜蘭地
方法院檢察署91年度偵字第349號 ），提起上訴，判決後，經最
高法院第一次發回，本院判決如下：
    主  文
原判決關於常業重利部分撤銷。
乙○○共同以乘他人急迫，貸以金錢，而取得與原本顯不相當之
重利為常業，處有期徒刑壹年貳月。扣案之帳冊壹本、空白本票
壹本均沒收。
    事  實
一、乙○○與黃教祥（未據起訴）及姓名年籍不詳綽號「阿中」
    之成年男子共同基於常業重利放款之犯意聯絡，先於民國90
    年某不詳時日，由「阿中」在某不詳報紙刊登放款之分類廣
    告，並於該分類廣告留下聯絡方式，待因急迫而須借貸金錢
    之不特定人與其聯絡，即透過乙○○所有門號為0000000000
    號行動電話通知，並於約定利息後，再由乙○○向黃教祥取
    款，而交付與借款之人，乙○○則按件計酬，於每收到利息
    1萬元時，由黃教祥給付新台幣（下同）5百元，以為酬庸，
    並恃以維生。自90年6、7月間起 ，以每1期10日收取15分或
    20分不等之單利利息方式，乘下列之人因病或因失業或其他
    事由而急迫需借錢之機， 而以上開方式貸予樊勝輝1萬元、
    甲○○1萬5千元、丙○○3萬元、丁○○2萬5千元； 吳豐竹
    、林玩秀、邱阿珠、翁春香、吳靖雪、陳正文、張思榮、林
    慶源等人則為1萬至3萬元不等之金錢多次，同時均於交款時
    便預扣第1期利息，因此取得與原本顯不相當之重利 ，而借
    款人樊勝輝、吳豐竹、甲○○、丁○○等人則分別以身分證
    或簽發本票交付予乙○○作為借款之擔保。迄91年2月4日下
    午1時10分 ，始經警於乙○○位於宜蘭縣礁溪鄉○○路93之
    26號住處查獲，並當場扣得空白本票1本、帳冊1本、甲○○
    及丁○○所簽發之本票共3張、樊勝輝、吳豐竹之身分證各1
    張、存摺1本等物。
二、案經宜蘭縣警察局報請臺灣宜蘭地方法院檢察署檢察官偵查
    起訴。
    理  由
一、上揭事實，迭據上訴人即被告乙○○於偵查（ 詳偵查卷第7
    至9頁）、原審（詳原審卷第21、44、45頁 ）及本院前審供
    認在卷（詳上訴卷第30至32、42、43頁），並有證人甲○○
    、丁○○就借貸金額所簽發之本票，借款人樊勝輝、吳豐竹
    交付之身分證、空白本票1本及帳冊1本扣案可憑（見警刑經
    字第330號卷第7、8、9、14至26及31頁），可見被告確有貸
    予上揭甲○○等人金錢。再被告自90年6、7月間起，以每10
    天為1期，並約定15分或20分之利息（ 即月息45分或60分）
    ，並於交付借貸金額時，預扣第1期之利息 ，並由借款之人
    以交付身分證、簽發本票之方式作為擔保等情，亦據證人丁○○證述：我有向他（乙○○）借2萬5千元。每10天收3750
    元。大約付了1、2次利息我就還他（見偵查卷第25頁）；證
    人甲○○證述：我今年1月底向他（乙○○）借1萬5千元…
    有約定利息。10天15分。他只收1期（見偵查卷第24頁 ）；
    證人丙○○證述：於90年9月27日看報紙分類廣告後 ，打電
    話跟登廣告所留之行動聯絡後，約定宜蘭運動公園喜宴餐廳
    碰面，當時是乙○○與另2名不詳姓名之男子與我接洽 ，當
    時我跟乙○○他們借3萬元，但必先扣利息6千元，實拿2萬4
    千元，後我分別每期還他利息6千元及4千元不等，前後約還
    5、6期後，覺得利息太重，因此才於90年12月底左右將欠他
    的錢還清等語在卷（見警刑經字第330號卷第5頁反面），準
    此足徵被告貸人金錢，所收取之利息為每10天為1期 ，利息
    為15分或20分（即月息45分或60分）。又依證人丙○○稱：
    我因當時生病要動腎臟手術，急需用錢，迫於無奈，才會向
    高利貸借錢（詳見警刑經字第330號第5頁反面）；甲○○稱
    ：我因為沒有工作又生病，有急用，所以向被告借錢（詳見
    本院卷第26頁）等語，可見被告確係乘他人急迫，而貸以金
    錢。按以我國目前經濟狀況、有關法令與金融業、一般民間
    利率、民法第204條、第205條之法定利率等情形，並比較之
    一般債務之利息（民間利息通常為月息2、3分 ，即百分之2
    、3，為一般有資金往來經驗者所熟知， 此乃公眾週知之事
    實，毋庸舉證）。故本件被告所牟取之利息，高達月息45分
    或60分不等，其取息標準與其借款原本相較，自屬與原本顯
    不相當之重利無疑。另依被告於原審供稱錢莊部分伊是受雇
    的，當時伊沒有工作才去幫忙（詳原審卷第46頁），且觀被
    告自90年6、7月間開始為本件犯行，迄91年2月4日被查獲，
    其前後為本件犯行長達約8月之久 ，可見被告顯已據之為業
    ，並賴此維生。至被告於原審供稱重利的部分前後總共做了
    半年（詳原審卷第44 頁） ，應係口誤，併此敘明。本件事
    證明確，被告犯行足堪認定，自應依法論科。
二、核被告所為，係犯刑法第345條之常業重利罪 。公訴意旨漏
    未斟酌此點，而認被告係犯刑法第344條重利罪 ，尚有未洽
    ，惟其基本事實同一，業經原審院諭知被告變更起訴法條及
    罪名（詳原審卷第46頁），本院自得就此為審理，併此敘明
    。起訴書就被告所犯常業重利部分，雖僅論及被告貸予樊勝
    輝、吳豐竹、甲○○、丙○○、丁○○等人，餘則未予論列
    ，惟該未論列部分與已論列之部分有單純一罪之關係，本院
    自得併予審究之，併予敘明。被告與黃教祥、姓名年籍不詳
    綽號「阿中」之成年男子間，有犯意聯絡與行為分擔，均為
    共同正犯。
三、原審對被告為有罪科刑判決，固非無見，惟：(一)刑法上之重
    利罪，以乘人急迫、輕率、或無經驗，貸以金錢或其他物品
    ，而取得與原本顯不相當之重利為成立要件。常業重利罪，
    則指恃以博取重利為生活之事業而言。原審判決事實記載被
    告自90年6、7月間起 ，以每1期10日收取15分或20分不等之
    單利利息方式，貸予樊勝輝、吳豐竹、甲○○、丙○○、丁○○、林玩秀、邱阿珠、翁春香、吳靖雪、陳正文、張思榮
    、林慶源等人不特定數額之金錢多次，同時均於交款時便預
    扣第1期利息，因此取得與原本顯不相當之重利等情 。但被
    告對於借款人林玩秀、邱阿珠、翁春香、吳靖雪、陳正文、
    張思榮、林慶源等人，如何乘其急迫之際，貸以金錢而取得
    與原本顯不相當之重利，原審判決未敘明其所憑之證據及認
    定之理由，難謂無違誤之處。(二)原判決事實欄僅記載被告貸
    予樊勝輝等人不特定數額之金錢，並未調查審認所貸予原本
    之數額，亦嫌疏漏。(三)原審判決於理由欄引用被告之供述稱
    ：「重利的部分前後總共做了半年的時間」（見原審判決第
    3頁第5行）；卻另於理由欄說明：「被告貸放款項收取重利
    ，迄為警查獲時止，已經營放款業務8個月左右 ，足見被告
    有恃此營生為業之意」（見原審判決第4頁第7、8行） ，對
    於被告犯罪時間之說明前後不符，亦有矛盾之處。原審判決
    既有上揭可議之處，自無可維持，應由本院就原審判決關於
    重利罪部分撤銷改判。爰審酌被告犯罪之目的、手段，及犯
    罪後坦承犯行等一切情狀，量處如主文第二項所示之刑。扣
    案之帳冊一本、空白本票一本，係被告所有，且分別係供犯
    罪所用或預備供犯罪所用之物，業據被告供明在卷，爰依法
    宣告沒收。至扣案由丁○○、甲○○簽發之本票共3紙 ，票
    據上僅記載借款人之本金金額，而無利息之記載，屬借款人
    借款之憑證，另存摺1本 ，被告否認為供其犯罪所用之物，
    且亦缺乏證據足證為其中所載之金額為被告重利行為所得，
    均不為沒收之諭知；扣案之樊勝輝、吳豐竹身分證，因非被
    告所為，亦不為沒收之諭知，併此敘明。
四、被告經合法傳喚，無正當理由不到場，爰不待其陳述，逕行
    判決。
據上論斷，應依刑事訴訟法第369條第1項前段、第364條、第371
條、第299條第1項前段，刑法第28條、第345條、第38條第1項第
2款，罰金罰鍰提高標準條例第1條前段，判決如主文。
本案經檢察官呂文忠到庭執行職務。
中　　華　　民　　國　　94　　年　　11　　月　　30　　日
　　　　　　　　　刑事第二十二庭審判長法　官  黃瑞華
                                      法　官  蔡明宏
                                      法　官  陳憲裕
以上正本證明與原本無異。
如不服本判決，應於收受送達後十日內向本院提出上訴書狀，其
未敘述上訴之理由者並得於提起上訴後十日內向本院補提理由書
（均須按他造當事人之人數附繕本）。
                                      書記官   劉育妃
中　　華　　民　　國　　94　　年　　12　　月　　1  　　日
附錄：本案論罪科刑法條全文
刑法第345條
以犯前條之罪為常業者，處五年以下有期徒刑，得併科 3000 元
以下罰金。
